臺灣高等法院臺南分院刑事判決　九十六年度重上更(八)字第二四二號
上訴人　臺灣臺南地方法院檢察署檢察官
上訴人
即被告　乙○○
　　　　戊○○
上二人共同
選任辯護人　黃慕容　律師
上列上訴人因被告等殺人案件，不服臺灣臺南地方法院八十三年
度重訴字第三二號中華民國八十三年十一月八日第一審判決（起
訴案號：臺灣臺南地方法院檢察署八十三年度偵續二字第四號）
，提起上訴，經本院判決後，由最高法院第八次發回更審，本院
判決如下：
      主      文
原判決撤銷。
乙○○、戊○○均無罪。
      理      由
甲、公訴意旨：
　　乙○○與蔡信雄受楊助成（業依教唆殺人罪，判處無期徒刑
  　確定）僱用，於民國（下同）八十一年間，共同在台南市○
    ○路二六四號以「玖聯代書」名義，經營地下錢莊重利業務
    （乙○○重利罪部分，經本院八十五年上重更(一)字第三九一
    號判處有期徒刑七月確定），惟彼此金錢計算並不清楚，且
    蔡信雄曾向在高雄犯案後，前來台南投靠楊助成之楊金水（
    綽號『十三』，業依殺人罪，判處無期徒刑確定）借用支票
    使用，因票款問題而結怨。嗣於八十一年十一月五日，蔡信
    雄因需用槍彈，欲向楊金水索討（楊金水持有槍彈部分，另
    由檢察官提起公訴），因楊金水行蹤不定，乃囑戊○○聯絡
    楊金水，嗣後見到楊金水，即向楊金水索討槍彈，楊金水佯
    稱：槍彈已借給朋友，朋友現在富麗華舞廳云云。蔡信雄即
    駕車載楊金水、戊○○赴富麗華舞廳，欲尋楊金水友人索取
    槍彈，但未尋得楊金水所稱友人，蔡信雄怒而責罵楊金水，
    並先駕車離去。旋於八十一年十一月六日凌晨約一時至二時
    許，楊金水、戊○○至台南市○○路○段鑽石大飯店地下室
    「仙杜拉酒店」，尋找楊助成，三人共同謀議殺害蔡信雄，
    乙○○則於二十分鐘後，到達仙杜拉酒店參與會商，其間楊
    助成提議由楊金水幹掉蔡信雄，要給楊金水新台幣（下同）
    二○九萬元報酬。乙○○亦唆使楊金水稱：「反正你已經是
    死刑犯，再幹掉一個蔡信雄也沒有什麼關係，我可以幫你安
    排上台北及偷渡」等語，戊○○在場默認，楊金水遂萌殺死
    蔡信雄犯意。隨即於八十一年十一月六日凌晨五時許，楊金
    水獨自持中共製黑星手槍一支、子彈五顆，搭乘計程車，至
    台南市○○路二六四號，拉開一樓鐵門（未上鎖），進入屋
    內逕至二樓，以手敲蔡信雄臥房門，蔡信雄前來應門，房門
    一開，楊金水即持槍對準蔡信雄射擊二槍，當場擊斃蔡信雄
    後逃逸。嗣於八十一年十一月廿五日凌晨二時許，楊金水在
    高雄市○○區○○路七四巷二二號三樓，被警查獲。因認乙
    ○○、戊○○，共同涉犯刑法第二十九條第一項、第二百七
    十一條第一項教唆殺人罪嫌云云。
乙、程序方面：
    按被告以外之人於審判外之陳述，經當事人於審判程序同意
    作為證據，法院審酌該言詞陳述或書面陳述作成時之情況，
    認為適當者，亦得為證據。當事人、代理人或辯護人於法院
    調查證據時，知有第一百五十九條第一項不得為證據之情形
    ，而未於言詞辯論終結前聲明異議，視為有前項之同意；刑
    事訴訟法第一百五十九條之五定有明文。本件認定事實所引
    用之證據方法（包括證人之證述及文書等物證），已經本院
    更八審提示被告等均表示無意見，迄於言詞辯論終結前亦未
    聲明異議，揆諸前揭說明，可認為已同意作為證據；而本院
    審酌該證人等之陳述及證據資料作成時之情況，認為適當，
    亦查無其他違法取證或其他瑕疵等不實之情事，復無顯有不
    可信之情況，自得採為證據。
丙、實體方面：
一、公訴人認被告乙○○、戊○○涉有上揭教唆殺人罪嫌，無非
    以：(一)同案被告楊金水於警訊及偵查中供述，其與戊○○在
    台南市○○路○段鑽石大飯店地下室「仙杜拉酒店」，與楊
    助成三人共同謀議殺害蔡信雄，乙○○則於廿分鐘後，到達
    仙杜拉酒店參與會商，其間楊助成提議由楊金水幹掉蔡信雄
    ，要給楊金水二○九萬元報酬，乙○○亦唆使楊金水稱：反
    正你已經是死刑犯，再幹掉蔡信雄也沒什麼關係，我可以幫
    你安排上台北及偷渡等語，戊○○在場默認等情。(二)被告乙
    ○○無法提出花名「優優」女子年籍資料供調查，且台南市
    警察局第一分局亦函覆稱：查無「優優」姓名年籍可供傳訊
    ，有該分局八十二年十月十二日第五四二五號函在卷可按。
    (三)復有查扣槍彈及相驗屍體證明書在卷可參，為其主要憑據
    。
二、按犯罪事實應依證據認定之，無證據不得認定犯罪事實；又
    不能證明被告犯罪者，應諭知無罪之判決，刑事訴訟法第一
    百五十四條第二項、第三百零一條第一項分別定有規定。認
    定不利於被告之事實，須依積極證據，苟積極證據不足為不
    利於被告事實之認定時，即應為有利於被告之認定，更不必
    有何有利之證據。此之所謂證據，須確屬能為被告有罪之證
    明，而無瑕疵可指者，始足當之；再者，犯罪事實之認定，
    應憑證據，所謂證據，須適於為被告犯罪事實之證明者，始
    得採為斷罪資料，如未能發現相當證據，或證據不足以證明
    ，自不能以推測或擬制之方法以為裁判基礎；又所謂認定犯
    罪事實所憑之證據，雖不以直接證據為限，間接證據亦包括
    在內，然而無論直接或間接證據，其為訴訟上之證明，須於
    通常一般人均不致有所懷疑，而得確信其為真實之程度，始
    得據之為有罪之認定，倘其證明尚未達到此一程度，而有合
    理懷疑存在時，即應為無罪之判決（最高法院二十九年上字
    第三一○五號、三十年上字第八一六號、四十年台上字第八
    六號、五十三年台上字第二七五○號、七十六年台上字第四
    九八六號等判例參照）。且檢察官就被告犯罪事實，應負舉
    證責任，並指出證明之方法。刑事訴訟法第一百六十一條第
    一項亦定有明文。因此被告並無自證無罪之義務，此乃無罪
    推定之原則。是以何項卷證資料有利於被告或不利於被告，
    應由擔任公訴角色之檢察官盡其舉證之義務，此乃上開法條
    規定公訴人於刑事訴訟程序進行中應盡之法定義務。故最高
    法院著有九十二年年台上字第一二八號判例，闡明「刑事訴
    訟法第一百六十一條已於民國九十一年二月八日修正公布，
    其第一項規定：檢察官就被告犯罪事實，應負舉證責任，並
    指出證明之方法。因此，檢察官對於起訴之犯罪事實，應負
    提出證據及說服之實質舉證責任。倘其所提出之證據，不足
    為被告有罪之積極證明，或其指出證明之方法，無從說服法
    院以形成被告有罪之心證，基於無罪推定之原則，自應為被
    告無罪判決之諭知」之意旨甚明。又「共犯之自白」，不得
    作為有罪判決之唯一證據，仍應調查其他必要之證據，以察
    其是否與事實相符，九十二年二月六日修正通過刑事訴訟法
    第一百五十六條第三項亦定有明文。
三、訊據上訴人即被告乙○○、戊○○均堅決否認有上揭共同教
    唆殺人行為，被告乙○○辯稱：我於八十一年十月間，自台
    北南下，於台南市○○路二六四號住了二、三天，並未受僱
    於楊助成，且案發當日凌晨，我陪花名「優優」酒店舞小姐
    ，至台南市○○路「黛安娜」吃火鍋，吃完即返回鑽石飯店
    睡覺，並未至該飯店地下室即仙杜拉酒店，與楊助成、楊金
    水等人碰面，更未參與謀議殺害蔡信雄等語。被告戊○○辯
    稱：當天我與蔡信雄至台南市富麗華舞廳，找楊金水索回槍
    彈，但未取得，蔡信雄即當場怒罵楊金水，並命我與楊金水
    至仙杜拉酒店找楊助成，當時僅是在喝酒，並未談到殺害蔡
    信雄之事，事後，伊提供線索查出楊金水真實姓名，並帶警
    方人員前去逮捕楊金水，本件楊金水供述不實，伊受冤枉等
    語。
四、經查：
(一)本件被告乙○○、戊○○自警訊、檢察官偵查、原審迄本院
    歷審時均堅決否認有上揭教唆殺人犯行（見警卷(三)第八頁、
    十頁背面、十一頁、十二頁、十七頁、十八頁、偵查卷(二)第
    十一、十二頁背面、十三、四十、四十二、一○一頁背面、
    一一三頁、偵查卷(三)第十四頁背面、十五頁、偵查卷(四)第二
    十二背面、三十七頁背面、一審卷第十五頁、本院上訴卷第
    三十八至四十、二○六頁、本院更一卷第三十五、一一五頁
    、本院更二卷第九十九頁、本院更三卷第四十五頁、本院更
    四卷五十一頁、本院更五卷第二０四頁、本院更六卷(二)第六
    頁、本院更七卷第一六五頁、本院更八卷第一七０頁）。至
    楊金水受楊助成教唆，而殺害蔡信雄事實，業經最高法院認
    楊助成犯教唆殺人罪、楊金水犯殺人罪，各判處無期徒刑確
    定，有本院八十七年上重更(三)字第一七七號判決、最高法院
    八十七年度台上字第三九六○號判決在卷可參（見本院更五
    卷第五十五至六十九頁、本院更六卷第七十至七十二頁）。
    上開楊助成教唆殺人罪及楊金水殺人罪之本院及最高法院確
    定判決，亦認定被告乙○○、戊○○並未參與本件犯罪。
(二)同案被告楊金水前後供述不一，互相矛盾，自難認被告乙○
    ○、戊○○均參與本件犯罪。
  1.楊金水於警訊供稱：「是楊助成主謀，與乙○○、戊○○及
    我四個人共謀，將蔡信雄擊斃圖利，因蔡信雄與楊助成二人
    合夥經營地下錢莊，知道蔡信雄有很多錢及二人合股之金錢
    蔡信雄自己要侵占，所以邀戊○○、乙○○及我共謀將蔡信
    雄做掉，第一次是在八十一年十一月五日廿時許，我與戊○
    ○前往台南市○○路鑽石飯店找楊助成，三人共同商議，戊
    ○○在場默認。」（見警卷(三)第一頁），再供稱：「第二次
    在台南市仙杜拉酒店，於八十一年十一月六日凌晨一至二時
    許，楊助成、乙○○、戊○○及我四人，一起謀議，楊助成
    就叫我幹掉蔡信雄，要幫我安排假身分證及偷渡出國，並給
    我二○九萬元，叫我找現場小通（即乙○○）研究，小通說
    反正你已經是通緝犯，再幹掉蔡信雄沒什麼關係，你幹掉他
    ，我先安排你去台北住，又說慢二、三天再幹掉他，戊○○
    當時亦在場不表示意見，事後我與戊○○至富麗華舞廳，約
    五點左右，我與戊○○分手，前往將蔡信雄幹掉。」（見警
    卷(三)第二頁）。
  2.楊金水於檢察官偵查中卻又供稱：「我與戊○○到富麗華舞
    廳，找蔡信雄一下就走了，之後我與戊○○去找楊助成，問
    他槍要如何處理，講了半個小時，沒有結果，但楊助成有講
    ：如我碰到這種情形，我會將蔡信雄幹掉，戊○○有聽到。
    」「這件事是楊助成叫我去做的，他並拿二張支票給我看，
    一張二○六萬元，一張二○九萬元，是楊助成的票，卻是蔡
    信雄簽的字，這是八十一年十一月五日凌晨一、二點，在仙
    杜拉酒店喝酒時講的，我到仙杜拉酒店，阿通（指乙○○）
    已在那裏喝酒，並叫小姐，當時戊○○坐在比較遠對面，阿
    通坐楊助成另一邊，戊○○是否知情，我不知道，他沒有叫
    我殺蔡信雄，楊助成與我講完後，就說阿通頭腦比較好，有
    什麼問題問他，小通說最好星期天才動手，如要動手也沒有
    關係，他會先安排我到台北住，再安排偷渡，小通有叫我幹
    掉蔡信雄，至於原因我則不清楚等語（見偵查卷(二)第三十二
    背面、三十四、三十五頁）；「戊○○可能知道此事，但沒
    有講話，也沒有給我生活費，我是聽到楊助成與小通，小通
    跟我講後，我才決定（殺人）的」等語（見偵查卷(二)第三十
    四背面、三十五頁）；「是楊助成及乙○○二人叫我殺的，
    是在案發前一天晚上講的，事後楊助成給我四千元，拿完後
    ，我與戊○○去喝酒等語（見偵查卷(二)第七十八頁）；「是
    楊助成叫我殺的，乙○○並沒有叫我殺，是楊助成說完後，
    叫我去找阿通，他叫我慢二、三天才殺他，但最後說隨我怎
    麼辦。」（見偵查卷(二)第八十七頁）；「第一次是八、九點
    去找楊助成，問他槍的事，當時還未碰到蔡信雄，是蔡信雄
    打電話找戊○○說，要向我要槍，到鑽石飯店半小時後，我
    與戊○○離開，去找蔡信雄，約一點離開富麗華舞廳，要去
    找楊助成，先到樓下仙杜拉酒店，楊助成他在那裏，乙○○
    不在，後來小通就到仙杜拉酒店，我們四人一起喝酒，喝完
    我就與戊○○離開。」（見偵查卷(二)第八十九頁背面）；「
    我去鑽石酒店二次，一次在殺人前，一次殺人後，我去時，
    他（指楊助成）與經理在喝酒約二點許，我與戊○○去找他
    ，他就帶我到仙杜拉酒店，不久乙○○就來，我們在那裏喝
    酒而已」等語（見偵查卷(二)第九十九頁）。
  3.又於偵查中供稱：「蔡信雄是楊助成叫我殺的，要給二○九
    萬元，但未拿到錢，當時戊○○有在場（指仙杜拉酒店），
    也知道談話內容，但沒有表示意見，亦沒參與謀議殺害蔡信
    雄，我要去殺蔡信雄時，亦未告知他。」（見偵查卷(四)第二
    十三背面、二十四頁）、「他（指戊○○）可能知道我要去
    殺蔡信雄，因前一天我與楊助成謀議他有聽到。」（見偵查
    卷(四)第二十四頁背面）、「乙○○說在報紙上看到我殺了人
    ，反正我是死刑犯，再幹掉一個也沒有關係，可以安排我上
    台北及偷渡，當時戊○○沒有說話，在旁邊聽，不是我們四
    人一起謀議，是楊助成與乙○○二人一起商量好幹掉蔡信雄
    ，才設計我。」（見偵查卷(五)第二十四頁背面）、「戊○○
    並沒說話暗示我殺蔡信雄」（見偵查卷(五)第二十五頁）。
  4.楊金水於本院歷審供述：「槍是楊助成在公司交給我，約十
    月中旬交給我，是楊助成叫我殺的，當時在酒店有四人，我
    與楊助成、乙○○、戊○○，提議要我殺蔡信雄，並給我二
    ○九萬元。」「戊○○在酒店內，他知道，乙○○本來不在
    ，後來至酒店也知道。」（見本院上訴卷第九十四背面、九
    十五頁）；「是楊助成與蔡信雄僱用我的」等語（見本院上
    訴卷第九十五頁背面）；「楊助成叫我殺蔡信雄，在仙杜拉
    酒店告訴我。」「當時有乙○○、戊○○、我及楊助成四人
    在場，他說細節部分找乙○○商量，戊○○也知道我要去殺
    人。」「（你在殺人之後是否有見過乙○○？）沒有。」「
    （跑路之時是否有找乙○○？）沒有。」（見本院上訴卷第
    一五二背面、一五三頁）；於本院更二審時供稱：「他們二
    人《指乙○○、戊○○》當時在酒店內與小姐划拳，是我與
    楊助成協商殺蔡信雄，他們二人不知情，是事後在報紙上看
    到才知道的。」「（乙○○、戊○○有無參與殺蔡信雄？）
    沒有」（見本院更二卷第八十四、八十五頁）；於本院更三
    審供稱：「楊助成有叫乙○○殺蔡信雄，乙○○不敢，才轉
    移目標找我，乙○○告訴我多殺一個沒有關係，是八十一年
    十月九日，在坐車時告訴我的。」（見本院更三卷第六十六
    頁）；「是楊助成告訴我這麼做，我不知楊助成是否與乙○
    ○謀議。」「乙○○沒有告訴我殺掉蔡信雄，要幹掉蔡信雄
    是楊助成的主意。」「確實在八十一年十一月五日，乙○○
    有告訴我殺蔡信雄，乙○○跟我談時，確實是在計程車上告
    訴我的。」「不是謀議，我不知他們二人是否有謀議，我不
    知道。乙○○與楊助成有告訴我這些話。檢察官問我與楊助
    成是否共同謀議，我不知意思。」（見本院更三卷第七十六
    、七十七、八十頁）；旋於本院更五審時又供稱：「蔡信雄
    第一次向我要槍時，在去富麗華舞廳前（殺人前二、三天前
    ），我去找戊○○、楊助成，當時我、戊○○、楊助成都在
    場，我告訴他們說，有人要向我拿槍，當時戊○○有說，如
    有人要向你拿槍，你就讓他死，當時楊助成沒有說話；第二
    次我透過戊○○說，那時是去富麗華舞廳的時間，去富麗華
    舞廳那裡拿不到槍，後來我們又去酒店那裡，酒店快打烊了
    ，就去對面咖啡店喝酒，咖啡店客滿，之後又回來酒店喝酒
    ，在門口時遇到乙○○來，我們四人去酒店內，楊助成從支
    票簿，拿二○九萬元、二○六萬元，二張支票給我看而已，
    他說如殺蔡信雄，給我這二張支票，讓我去領錢，我告訴他
    我現在通緝中，無法拿票去領錢，之後他說殺死人後，這二
    ○九萬支票，會向蔡信雄太太拿現金給我，細節部分叫我找
    乙○○，然後我直接找乙○○，乙○○說如殺人後先安排我
    去北部居住，事後再安排偷渡，之後我們在這酒店喝酒約一
    小時，我與戊○○一起離開，然後我與戊○○一起去附近海
    產店，找戊○○女友一起吃消夜，消夜後我與戊○○送戊○
    ○女友回去，我又與戊○○去萬象舞廳喝酒，到凌晨五時多
    分手，我去公司將蔡信雄殺死。」（見本院更五卷第一三四
    至一三五頁），「（當時戊○○有告訴你什麼？）沒有說什
    麼，之後我殺死人後戊○○才知道的。」（見本院更五卷第
    一０二頁）。
　5.由上開楊金水對於其所親歷事實，有關殺害蔡信雄動機，係
　  由何人提議或謀議？商議地點及被告乙○○、戊○○是否知
    情？其二人有無教唆其殺人？等重要事項，供述前後不一致
    。並就被告乙○○、戊○○有無涉案，於偵查中先後出現三
    種說詞，先稱戊○○他沒有叫我殺蔡信雄；又稱小通（乙○
    ○）有叫我幹掉蔡信雄；旋又稱是楊助成叫我殺的，乙○○
    並沒叫我殺云云（見偵查卷(二)第三十三背面），供述反覆不
    一。況楊金水於警訊供稱：「是楊助成主謀，與乙○○、戊
    ○○及我四個人共謀，將蔡信雄擊斃圖利。」（見警卷(三)第
    一頁），而於警訊另供稱：「戊○○當時亦在場不表示意見
    」（見警卷(三)第二頁），於偵查中供稱：「當時戊○○有在
    場（指仙杜拉酒店），也知道談話內容，但沒有表示意見，
    亦沒參與謀議殺害蔡信雄。」（見偵查卷(四)第二十三背面、
    二十四頁）、「當時戊○○沒有說話，在旁邊聽」（見偵查
    卷(五)第二十四頁背面）、「戊○○並沒說話暗示我殺蔡信雄
    」（見偵查卷(五)第二十五頁），均供述被告戊○○在場未表
    示意見。然被告戊○○在場未表示意見，亦不足遽認被告戊
    ○○即有默認參與殺害蔡信雄之行為。甚且於本院更二審供
    稱：「他們二人當時在酒店內與小姐划拳，他們二人不知情
    。」「（乙○○、戊○○有無參與殺蔡信雄？）沒有」（見
    本院更二卷第八十四、八十五頁），於本院更五審證述：「
    （當時戊○○有告訴你什麼？）沒有說什麼，之後我殺死人
    後戊○○才知道的。」（見本院更五卷第一０二頁），前後
    相互矛盾。故楊金水上開供述，顯有重大瑕疵。
  6.又如依楊金水所供，本件肇因，或係因蔡信雄要向其取回槍
    彈，或因與楊助成為合夥經營地下錢莊之事（即蔡信雄侵占
    楊助成資金及支票）發生爭執，才謀議殺害蔡信雄，則被告
    乙○○、戊○○二人，既僅係受僱於楊助成、蔡信雄所經營
    地下錢莊，代為收取債款及接聽客戶電話（見偵查卷(一)第一
    二九至一三二頁所附八十一年偵字一四一一○、一四一三八
    、一三四五八號起訴書）。衡情，被告乙○○、戊○○二人
    ，豈會為與己不相干事情，而萌教唆殺害蔡信雄之動機？此
    顯與事理有違。又楊金水於原審雖供稱：「楊助成有叫乙○
    ○殺蔡信雄，乙○○不敢，才轉移目標找我，乙○○告訴我
    多殺一個沒有關係，是八十一年十月九日，在坐車時告訴我
    的」云云。然此已為被告乙○○所堅決否認，而楊金水供詞
    ，前後不一，相互矛盾，顯不足執此即遽認被告乙○○，係
    因受僱於楊助成，礙於情面，不敢拒絕，乃轉而囑咐楊金水
    執行，以完成楊助成交辦事項，並進而推論被告乙○○，有
    萌殺害蔡信雄動機。何況楊金水依其前案紀錄觀之，本件案
    發當時，楊金水並未經判決死刑，僅有軍法逃亡案件，經判
    處有期徒刑二年十月而已（見警卷(三)第三十五頁所附刑案資
    料查詢表）、雖本件案發於八十一年十一月六日，而已定讞
    被告楊金水除因犯逃亡罪外，復於本案發生前，於同年八月
    二十八日與另案共犯吳進發二人，分持開山刀在高雄左營區
    搶劫榮美銀樓，涉犯盜匪罪；再於同年九月四日，在高雄市
    楠梓區○○路奇龍公司內，共同殺害會計吳淑霞，再犯殺人
    罪，有刑警丁○○簽擬之『偵辦蔡信雄命案緝捕嫌犯楊金水
    使用槍械報告』在卷可按（見警卷(三)第二十六頁），且楊金
    水所犯之強盜及殺人罪分別經判處有期徒刑十五年，褫奪公
    權十年；無期徒刑，褫奪公權終身確定，有臺灣高等法院被
    告全國前案紀錄附表足稽（見一審卷(一)第六十六、六十八頁
    ），足認楊金水於本件案發前除涉犯逃亡罪嫌外，並另犯盜
    匪及殺人罪。且依楊金水所供，似指伊已犯殺害會計案件，
    乙○○乃告以殺人係判死刑之罪，不如再犯本案後，由其安
    排偷渡之意，並非即指楊金水所犯之殺害會計案件，於本件
    案發時即已判刑定讞，被告乙○○既係於案發數十日前始從
    台北南下台南，並供稱其並無看到有關刊登楊金水殺人之報
    紙，復與楊金水之前並不認識等語（見警卷(三)第十頁），故
    而楊金水在府連路玖聯代書事務所稱其犯下重案目前在逃亡
    通緝中云云，是否即係告知上開強盜及殺人罪之情節，尚有
    疑問，且當時楊金水明知自己犯下強盜及殺人罪，經法院判
    處無期徒刑之重刑，而在逃亡通緝中，又與被告乙○○並不
    熟識，何以如此坦然的告知被告乙○○上述犯行？楊金水又
    何以不擔心被告乙○○向治安機關提出檢舉或通風報信？故
    而楊金水上述所稱被告乙○○說在報紙看到我殺了人，反正
    我是死刑犯，再幹掉一個也沒有關係，可以安排我上台北及
    偷渡云云，實有瑕疵，顯有違背一般逃亡罪犯積極尋求掩護
    藉以保護自己之常情。況據楊金水於警訊及本院更三審供述
    ：警方係依被告戊○○提供線索，而查出渠真實姓名，再前
　　去圍捕渠，並因而發生槍戰（見警卷(一)第二頁背面、本院更
　  三卷第六十五頁）。是本件尚不能徒憑同案被告楊金水前揭
    有重大瑕疵，且又查無與事實相符之供述，而遽採為不利於
    被告乙○○、戊○○二人之論罪依據。
(三)同案被告楊助成未提及被告乙○○、戊○○有參與楊金水殺
    人之謀議。
　1.同案被告楊助成於警訊雖供稱：戊○○曾私下三次對我抱怨
    ，蔡信雄叫他去辦事，卻未拿錢給他，心有不滿，說要離開
    蔡信雄云云（見警卷(一)第十一頁），供稱：戊○○為人心機
    深沈，我不敢確定有無共同涉案云云（見警卷(一)第十二頁背
    面），供述被告戊○○對蔡信雄不滿，要離開蔡信雄，為人
    心機深沈，並未言及被告戊○○有參與楊金水殺人之謀議。
    又楊助成於警方制作筆錄及在偵查中、本院上訴審時供稱：
    蔡信雄命案，我個人想法係楊金水所為等語（見警卷(一)第一
    頁背面、第五、六、八、十頁）、「戊○○沒參與意見，亦
    沒有提議（指殺害蔡信雄）」等語（見偵查卷(四)第四十七頁
    背面、第四十八頁背面），未提及被告戊○○有參與楊金水
    殺人之謀議，僅稱戊○○沒參與意見，亦沒有提議殺害蔡信
    雄，而未參與意見，不表示被告戊○○即有參與殺害蔡信雄
    之行為。甚至未曾提及被告乙○○有參與楊金水殺人之謀議
    。楊助成證詞自難執為被告乙○○、戊○○之不利認定。
  2.況楊助成對其所涉教唆殺人，業經判處無期徒刑確定，有原
    審八十七年度上重更三字第一七七號及本院八十七年度台上
    字第三九六０號判決在卷可佐（見本院更六卷(一)第七十至七
    十八頁），且該確定判決其最後事實法院所確定之犯罪事實
    ，即係被害人蔡信雄囑被告戊○○尋找楊金水索討槍彈後，
    楊金水遂找楊助成、戊○○、乙○○會商蔡信雄索討槍彈處
    理事宜，楊金水受楊助成之教唆，乃萌殺人之犯意，並進而
    持槍彈射殺被害人蔡信雄等情，有上述楊助成教唆殺人案件
    刑事判決在卷可稽，而其中並無認定被告戊○○、乙○○確
    參與教唆楊金水殺害被害人蔡信雄一事，並於判決理由第二
    段（五）部分認定被告戊○○、乙○○並未參與教唆殺害被
    害人蔡信雄之事宜（見本院更六卷(一)第二十六頁）。
  3.又楊助成於當日偵查訊問時就其本身涉案事項堅詞否認，是
    其上開對被告戊○○涉嫌教唆殺人部分之證詞，自不足即予
    以否定，故而被告戊○○於警詢時供以：「．．於（八十一
    年十一月六日凌晨）二時多，他（楊金水）表示不等他朋友
    了，他要到楊助成住處找他．．就叫計程車於二時二十分左
    右到忠義路鑽石大飯店五０八室找楊助成，我即將蔡信雄要
    找『十三』要回手槍的事情說給楊助成聽．．」「於八十一
    年十一月六日凌晨二點二十分．．我與楊金水至忠義路（鑽
    石大飯店五０八室）找楊助成．．後來楊助成笑著說：『若
    人家要先拿槍開我，我就要先拿槍去開了，先開先贏」各等
    語（見警卷(三)第十五頁、第十九頁背面），縱為屬實，然是
    否僅因被告戊○○在楊助成、楊金水謀議殺害蔡信雄時在場
    ，而未表示意見，遽以認定被告戊○○係有默認參與教唆殺
    害蔡信雄之行為，再者被告戊○○係介紹楊金水至玖聯代書
    事務所擔任替楊助成、蔡信雄催討借款之工作，且被告戊○
    ○亦係知悉楊金水自蔡信雄處持有涉案之槍彈，並偕同被害
    人蔡信雄向楊金水索討槍彈，又受僱予蔡信雄之人，被告戊
    ○○如當場表示反對，是否為自己招致殺身之禍，亦不無可
    能，則被告戊○○並未有明白表示及任何舉動表示贊同楊助
    成、楊金水殺害蔡信雄之謀議，選擇沈默，無非係明哲保身
    ，並作壁上觀之舉，此與一般人處於當時情況時，亦會相同
    處理之常情並無不合，實無法將被告戊○○上開舉動視為默
    認或同意楊助成、楊金水謀議殺害蔡信雄之教唆行為。
(四)被告乙○○供出案發行蹤，業經員警調查屬實，不足以證明
    渠有參與楊金水殺害蔡信雄之謀議。
  1.同案共犯楊金水於警訊及偵查中雖先後供稱：「第二次在台
    南市仙杜拉酒店，於八十一年十一月六日凌晨一至二點間，
    楊助成、乙○○、戊○○及我四人，一起謀議，楊助成就叫
    我幹掉蔡信雄，要幫我安排假身分證及偷渡出國，並給我二
    ○九萬元，叫我找現場小通（即乙○○）研究，小通說反正
    你已是通緝犯，幹掉蔡信雄沒什麼關係，你幹掉他，我先安
    排你去台北住，又說慢二、三天再幹掉他，戊○○當時亦在
    場，但未表示意見，事後我與戊○○至富麗華舞廳，約五點
    左右，我與戊○○分手，前往將蔡信雄幹掉」等語（見警卷
    (三)第二頁）；「這件事是楊助成叫我去做的，他並拿二張支
    票給我看，一張二○六萬元，一張二○九萬元，是楊助成的
    票，確是蔡信雄簽的字，這是五日凌晨一、二點，在仙杜拉
    酒店喝酒時講的，我到仙杜拉酒店，阿通（即乙○○）已在
    那裏喝酒，並叫小姐，當時戊○○坐在比較遠對面，阿通坐
    楊助成另一邊，戊○○是否知情，我不知道，他沒有叫我殺
    蔡信雄，楊助成與我講完後，就說阿通頭腦比較好，有什麼
    問題問他，小通說最好星期天才動手，如要動手也沒有關係
    ，他會安排我到台北住，再安排偷渡等，小通有叫我幹掉蔡
    信雄，至原因我則不清楚」云云（見偵查卷(二)第三十二背面
    、三十四、三十五頁）。然倘若楊金水所言屬實，則其於槍
    殺蔡信雄後，明知警方將全力緝兇，處境岌岌可危，必依先
    前計畫，以電話聯絡乙○○，或與之相約見面，就暫住台北
    及安排偷渡相關事宜密切聯繫，以求脫困，然楊金水竟捨此
    不為，僅先與戊○○碰面，並同至西餐廳飲酒作樂，其後又
    持續以行動電話與楊助成聯繫，而均未與乙○○聯繫，更與
    常理相違。而楊金水於檢察官偵查中雖供承：「（這之間你
    有用何支電話，公用電話除外，打電話給楊助成？）是殺人
    之後，下午我有在咖啡廳ＣＡＬＬ機給『小通』（乙○○）
    ，但沒回，並且ＣＡＬＬ機給楊助成，但都沒有回．．』等
    語（見八十一年偵字第一四一一０號偵查卷第七十九頁），
    然楊金水卻於本院上訴審供證：「（你在殺人之後是否有見
    過乙○○？）沒有。」「（跑路之時是否有找乙○○？）沒
    有。」（見本院上訴卷第一五三頁背面），顯然楊金水對於
    本件案發後是否與被告乙○○有何聯絡，前後供證不一，而
    且並無其他佐證足以證明楊金水確有ＣＡＬＬ機給被告乙○
    ○，故而尚不能以楊金水曾供述有ＣＡＬＬ機給被告乙○○
    等語，遽以認定案發後楊金水確有與被告乙○○聯繫。再者
    ，證人丁○○於本院更六審審理時證以：「（楊金水當年被
    林園分局抓後，在那年十一月六日你有無查乙○○當天行蹤
    ？）我做楊金水筆錄回來後，我問乙○○。這是由之前甲○
    ○所查留下之資料。」「（乙○○說當天有去黛安娜吃東西
    ，是誰查的？）甲○○去查的。」（見本院更六卷第九、十
    頁），又被告乙○○於警詢之第一次筆錄，確由警員甲○○
    製作，亦有該警詢筆錄在卷可佐（見警卷(三)第七頁）。而證
    人甲○○於本院更七審證述：「（當時你有沒有查證乙○○
    當日的行蹤？提示警訊乙○○筆錄並告以要旨）筆錄上他有
    陳述，他陳述後我就將筆錄交給小隊長丁○○，但我沒有去
    查筆錄所記載的行蹤。」「（丁○○以前在本院前審說：乙
    ○○當天有去黛安娜小吃部吃東西，問：是誰查的，丁○○
    稱：是甲○○去查的，有何意見？提示本院更六卷二第九至
    十頁並告以要旨）我只負責製作偵訊筆錄，調查的事是他們
    負責，我沒有負責。」（見本院更七卷第一七一頁），本院
    更八審再傳訊甲○○證稱：「（你當時有無去查過乙○○之
    行蹤？）應該有。」「（應該有，係何意？）我們是同組行
    動。」「（你自己有無去查過乙○○行蹤？）有。」「（你
  　在本院更七審中之言是否實在？提示並告以要旨）筆錄我問
    完後，我就交給丁○○小隊長。」「（你何以剛才謂你有去
    乙○○之行蹤？）我無去查過乙○○之行蹤。」「（何以你
    前後講話不一致？）因時間太久了不記得了。」「（你到底
    有無去查乙○○之行蹤？）我忘記了。」（見本院更八卷第
    二二九、二三０頁），對於有無去查被告乙○○行蹤，前後
    供述顛三倒四。但據同組偵辦之證人丙○○證稱：「（你們
    同一組辦案，當時有無調查乙○○之行蹤？）有調查乙○○
    行蹤，我們有一起去查證。我有與丁○○、甲○○一起去查
    。」「（何以丁○○謂他無去查，是叫甲○○去查的？）可
    能太久了，他忘了。」「（查證結果是否與乙○○自己說之
    行蹤一樣？）是的，我們查證結果乙○○並無涉及本案之證
    據。」（見本院更八卷第二三二、二三三頁），證人丙○○
    既對被告乙○○在案發前後一日之行蹤查證過且與乙○○所
    述行蹤符合，此部分應為被告乙○○有利之認定，始符合證
    據原則。
  2.依此，在查無其他積極證據，足資證明被告乙○○與楊金水
    、楊助成間，有任何謀議或教唆殺害蔡信雄情形下，自不能
    認定被告乙○○涉及本案。
(五)至被告戊○○於檢察官偵查及本院上訴審供承：其於八十一
    年十一月五日，因蔡信雄為向楊金水索討槍彈，而夥同楊金
    水至台南市富麗華舞廳，因未尋獲楊金水所稱向其借槍者，
    致蔡信雄責罵楊金水；另於八十一年十一月六日凌晨，其確
    有與楊金水至「仙杜拉酒店」與楊助成見面，且至八十一年
    十一月六上午五時許，與楊金水分手後，迄同日上午七、八
    時許，又與楊金水在台南市某西餐廳，共同飲食喝酒等語，
    陳述案發當天凌晨曾與楊金水於台南市某西餐廳，共同飲食
    喝酒等情，亦不足認被告戊○○有參與楊金水殺害蔡信雄人
    之謀議。
  1.衡情被告戊○○若確有參與教唆楊金水殺害蔡信雄謀議，則
    戊○○於楊金水持槍殺害蔡信雄後，自當與楊金水互相避不
    見面及聯繫，以防止被警方查獲或被發覺可疑，豈會於事發
    後，戊○○竟肆無忌憚，又與楊金水碰面，並同至西餐廳飲
    酒作樂之理？又依常理，若被告戊○○、乙○○二人，確有
　　教唆楊金水殺害蔡信雄，則其於警局制作筆錄時，自當避談
　  楊金水之事，豈有反而向警方供出楊金水涉案，而不虞自己
    亦可能會被供出涉案之理？是被告戊○○就案發當日凌晨，
    楊金水著手殺人前，縱確與楊助成、楊金水見面過，嗣再與
    楊金水吃宵夜及至舞廳喝酒，亦不足以證明其有參與殺人之
    謀議。公訴人起訴案發謀議地點「仙杜拉酒店」，據楊金水
    於警訊供稱：「戊○○當時亦在場不表示意見」（見警卷(三)
    第二頁），於偵查中供稱：「當時戊○○有在場（指仙杜拉
    酒店），也知道談話內容，但沒有表示意見，亦沒參與謀議
    殺害蔡信雄」等語（見偵查卷(四)第二十三背面、二十四頁）
    、「當時戊○○沒有說話，在旁邊聽」（見偵查卷(五)第二十
    四頁背面）、「戊○○並沒說話暗示我殺蔡信雄」（見偵查
    卷(五)第二十五頁），均供述被告戊○○在場未表示意見，然
    被告戊○○在場未表示意見，亦不能遽認被告戊○○即有默
    認參與殺害蔡信雄之行為。況楊金水於本院更二審供稱：「
    他們二人當時在酒店內與小姐划拳，他們二人不知情。」「
    （乙○○、戊○○有無參與殺蔡信雄？）沒有」（見本院更
    二卷第八十四、八十五頁），於本院更五審證述：「（當時
    戊○○有告訴你什麼？）沒有說什麼，之後我殺死人後戊○
    ○才知道的。」（見本院更五卷第一０二頁），供述被告戊
    ○○不知情。楊助成於偵查中亦供稱「戊○○沒參與意見，
    亦沒有提議（指殺害蔡信雄）」等語（見偵查卷(四)第四十八
    頁背面）。是難以案發前被告戊○○與楊金水在一起，即認
    被告戊○○有參與殺人。
  2.況本件警方後來所以能查獲楊金水，乃係警方循線查出被告
    戊○○、乙○○，在被害人蔡信雄所營地下錢莊任職，遂由
    警員丙○○以呼叫器通知戊○○、乙○○至警局說明，被告
    戊○○隨即於八十一年十一月六日上午十一時五十分許，自
    動到案，並於八十一年十一月六日即向警方供稱：「楊金水
    可能係兇嫌」（見警卷(三)第十二頁背面），警方再經由八號
    分機查出楊金水詳細年籍之身分資料確認，據此循線查獲楊
    金水等情，已據被告戊○○於偵查中及本院上訴審供明，核
    與台南市警察局第一分局警員丙○○於本院上訴審、更八審
    證述情節相符（見本院上訴卷第一七六頁、本院更八卷第二
    三一頁），並為台南市警察局第一分局巡佐丁○○證實（見
    本院更八卷第一七四頁）。台南市警察局第一分局巡佐丁○
    ○簽擬之『案情概要』略載：「一、八十一年十一月六日本
    分局轄內府連路二六四號發生蔡信雄被槍殺致死命案，經本
    組偵查發現死者經營地下錢莊之合夥人楊助成，有助偵辦命
    案，於十四時三十分在命案現場發現楊助成，並請其至本組
    協助偵查．．職等發現有一自稱綽號叫『十三』的不詳男子
    自十四時三十分至十七時，連續扣楊助成的大哥大約八、九
    次．．，並約楊某於十七時二十分在永華路中華路口『華爾
    滋餐廳』見面，職問楊有關『十三』的來歷，楊稱係死者蔡
    信雄的朋友，職等認為有助案情調查，乃組警網依約前往．
    ．．二、職見警網趕到支援，就先行帶同楊助成返回分局，
    並透過八號分機，查明『十三』之年籍，叫楊金水．．」（
    見警卷(三)第二十四至二十六頁）。據員警丙○○到庭證稱：
    「（對你們之報告中之案情概要，係綽號『十三』一直對楊
    助成叩機，引起你們懷疑，才到他們約定地點圍捕？）是我
    們到命案現場，發現楊助成在蔡信雄之地下錢莊上班，勘察
    現場時，就把楊助成帶回幫助調查，楊助成在一分局刑事組
    協助調查時，他的叩機，連續有人打進來，我們問他係何人
    叩機，他無法回答，經我們再三詢問，才說是綽號『十三』
    叩進來，他才說本案可能與綽號『十三』有關，我們就叫楊
    助成約他見面，到達約定見面地點，見面時，綽號『十三』
    有見到楊助成，但綽號『十三』在對面不敢過來。因他發現
    楊助成旁邊有不認識之人，不敢過來，接著就掏槍出來，對
    我們開槍，之後就跑了。」「（當時楊助成有無說綽號『十
    三』係何人？）他說他也不知道，只說可能是逃犯，後來我
    們是經戊○○所提供之線索，才知綽號『十三』是楊金水。
    」（見本院更八卷第二三一、二三二頁），證述案發當日下
    午，有人連續撥打楊助成之手機八、九次，警方生疑，詢問
    結果是綽號『十三』，並命楊助成約唔該人，楊助成亦不知
    綽號『十三』係何人，後來是經由戊○○所提供之線索，才
    知綽號『十三』是楊金水，警方再經八號分機查出楊金水詳
    細年籍之身分資料。該『案情概要』所載：「二、職見警網
    趕到支援，就先行帶同楊助成返回分局，並透過八號分機，
    查明『十三』之年籍，叫楊金水．．」，顯係疏漏（詳如後
    述）。
  3.另被告戊○○於八十一年十一月六日警詢時供述：「（警方
    在台南市○○○路與永華路口與一名槍擊要犯發生槍戰，現
    場拾獲之眼鏡一支是否即是楊金水所有？另有一雙皮鞋是否
    亦同？）是楊金水所有沒錯，我不敢確定皮鞋是否就是楊金
    水所有。」（見警卷(三)第十三頁背面）；嗣於本院更六審九
    十三年十二月二日審理時自承：伊是案發（八十一年十一月
    六日）晚上十點多在分局製作筆錄各等語（見本院更六卷(二)
    第十六頁），則被告戊○○即於八十一年十一月六日上午十
    一時五十分許，自動到案，已如上述，且證人丁○○於本院
　　審理時證述：「（是不是由戊○○所提供的線索而知道楊金
　  水涉案？）沒有辦法知道，丙○○是針對戊○○去查，我們
    是針對乙○○去查，十三的真實身分不是我去查的，十三的
    身分是丙○○去查出，至於他如何查出的我記不起來。」「
    （你們於下午五點多查獲綽號十三，是否就知道十三就是楊
    金水？）當初還不知道，因為槍戰時他就跑掉了。」等語（
    見本院更七卷第一六七、一六八頁），顯然台南市警察局第
    一分局於八十一年十一月六日下午五時二十分，尚無法知悉
    楊金水涉及蔡信雄命案，而參酌證人丙○○於上述證述情節
    ，則係依被告戊○○提供之線索，始查出楊金水之真實姓名
    ，再前往圍捕，實無疑義。
  4.依此，在查無其他積極證據，足資證明被告戊○○與楊金水
    、楊助成間，有任何謀議或教唆殺害蔡信雄情形下，自不能
    以被告戊○○前揭供述內容，遽採為渠論罪依據。
(六)被害人蔡信雄配偶黃雅玲指訴，不足作為被告乙○○、戊○
    ○有參與本件犯罪之不利證據。
  1.被害人蔡信雄配偶黃雅玲於警訊雖供稱：「（你先生與十三
　  仔或金城有發生口角？）曾經我好奇問我先生，最近為什麼
    未帶金城出去喝酒，但他回說他不想用金城這個人。」（見
    警卷(一)第十一頁、十七頁背面）。證人黃雅玲該部分供詞，
    充其量僅能認為蔡信雄生前曾表示，不想再僱用戊○○，然
    其真正原因為何則屬不明，在無證據足以顯示，蔡信雄表示
    不願再僱用戊○○，係代表渠二人，已生芥蒂之前，且係證
    人黃雅玲自被害人蔡信雄處所聽聞，其真實性如何，實值懷
    疑，則蔡信雄與戊○○二人間，是否已生芥蒂，顯無從論斷
    ，亦難執此臆測蔡信雄與被告戊○○間，已生芥蒂，進而謂
    被告戊○○因此萌生殺害被害人蔡信雄犯意。
  2.至即證人黃雅玲於警訊證稱：戊○○身體發抖並推說綽號十
    三仔涉嫌最大云云（見警卷(一)第十六、十七頁、偵查卷(五)第
    十五頁背面）。惟為被告戊○○所否認，且證人黃雅玲並未
    目睹或耳聞本件發生經過情形，其以被告戊○○在警局身體
    發抖，即推認被告戊○○涉嫌最大，尚屬臆測之詞。況就此
    情，被告戊○○於本院更六審供稱，伊因與蔡信雄係非常要
    好朋友，在獲知蔡信雄被殺，在警局因不捨，情緒激動等語
    （見本院更六卷第十七頁）。按人之身體語言所代表意義為
    何，除客觀上查看其身體外表動作外，尚須探求當事人本人
    主觀意思為何，始能斷定行為人此項舉動所代表意義。倘若
    不問行為人主觀上想法，即純以行為人外表行止，而論斷行
    為人舉止所代表意涵，將難免落入臆測他人行止真正意義之
    危險。查吾人日常生活中，常見有人哭泣或情緒激動時，身
    體抖動之情形，自不能因此即謂該人涉嫌犯罪。是被害人蔡
    信雄配偶黃雅玲主觀上認戊○○身體有發抖，再依此臆測此
    代表戊○○有參與殺害其先生蔡信雄，要屬推測之詞，應不
    足取。
  3.從而，本件自不能以證人黃雅玲渠前揭供述，遽採為被告戊
    ○○、乙○○涉犯本件殺人罪之論罪依據。
(七)扣案槍彈及屍體證明書部分：
    本件雖有扣案槍彈及相驗屍體證明書在卷可按，然此僅能證
    明，被害人蔡信雄確有遭槍擊死亡事實，且依前說明，既無
    法證明楊金水前揭不利被告乙○○、戊○○二人之供述，係
    屬真實，自不能執此遽採為被告戊○○、乙○○犯罪依據。
    至台南市警察局第一分局八十二年十月十二日五四二五號函
    雖載稱：經查並無「優優」姓名年籍可供傳訊云云。惟該函
    同時載稱，因舞小姐均是自由上班，流動性極大，平時均以
    花名相稱，優優於警方前往調查，即未到舞廳上班，故無年
    籍資料可查（見偵查卷(三)第二十二、二十三頁）。是上開警
    察局函文，並非謂查無此人，自難以此即認被告乙○○所辯
    不實。況被告乙○○，於案發當日行蹤，經警員查證結果，
    確實與被告乙○○所述經過相符，亦據證人丙○○於本院上
    訴審證稱：「當時楊助成被抓後，已收押禁見，我們仍在查
    蔡信雄朋友，後來找到乙○○，我們由乙○○說案發當天去
    處，我們有去查證案發當天行程沒有錯」等語（見本院上訴
    卷第一七七頁）。況被告否認犯罪事實所持辯解，縱屬不能
    成立，仍須有積極證據始足以證明其犯罪行為，否則不能遽
    為有罪認定。從而，公訴人執此遽認被告二人涉犯殺人，亦
    有誤會。
五、最高法院更六審發回意旨略以：「戊○○與楊金水既無仇怨
    ，乙○○亦時常資助楊金水生活費，甚至於楊金水殺害蔡信
    雄當日凌晨，猶仍資助楊金水款項，待其不薄，然被告二人
    倘若並無教唆殺人，則楊金水何以自警訊至原審調查止，一
    再供述被告二人確有涉案，原因為何？」云云。查：
  1.由楊金水上開供述對於其所親歷事實，有關殺害蔡信雄動機
　　，係由何人提議或謀議？商議地點及被告乙○○、戊○○是
　  否知情？其二人有無教唆其殺人？等重要事項，前後所述不
    一致。並就被告乙○○、戊○○有無涉案，於偵查中先後出
    現三種說詞，先稱戊○○他沒有叫我殺蔡信雄；又稱小通（
    乙○○）有叫我幹掉蔡信雄；旋又稱是楊助成叫我殺的，乙
    ○○並沒叫我殺云云（見偵查卷(二)第三十三背面），供述反
    覆不一。況楊金水於警訊供稱：「是楊助成主謀，與乙○○
    、戊○○及我四個人共謀，將蔡信雄擊斃圖利。」（見警卷
    (三)第一頁），而於警訊另供稱：「戊○○當時亦在場不表示
    意見」（見警卷(三)第二頁），於偵查中供稱：「當時戊○○
    有在場（指仙杜拉酒店），也知道談話內容，但沒有表示意
    見，亦沒參與謀議殺害蔡信雄。」（見偵查卷(四)第二十三背
    面、二十四頁）、「當時戊○○沒有說話，在旁邊聽」（見
    偵查卷(五)第二十四頁背面）、「戊○○並沒說話暗示我殺蔡
    信雄」（見偵查卷(五)第二十五頁），均供述被告在場未表示
    意見。然被告戊○○在場未表示意見，亦不足遽認被告戊○
    ○即有默認參與殺害蔡信雄之行為。甚且於本院更二審供稱
    ：「他們二人當時在酒店內與小姐划拳，他們二人不知情。
    」「（乙○○、戊○○有無參與殺蔡信雄？）沒有」（見本
    院更二卷第八十四、八十五頁），於本院更五審證述：「（
    當時戊○○有告訴你什麼？）沒有說什麼，之後我殺死人後
    戊○○才知道的。」（見本院更五卷第一０二頁），前後相
    互矛盾。故楊金水上開供述，顯有重大瑕疵。
  2.涉案之共同被告楊助成則未提及被告戊○○有參與楊金水殺
    人之謀議，僅稱戊○○沒參與意見，亦沒有提議殺害蔡信雄
    ，而未參與意見，不表示被告戊○○即有參與殺害蔡信雄之
    行為。甚至未曾提及被告乙○○有參與楊金水殺人之謀議。
    甚而楊助成所涉教唆殺人罪及楊金水所涉殺人罪，業經本院
    及最高法院判決確定，認定被告乙○○、戊○○並未參與本
    件犯罪。
  3.況楊金水於警訊供承：因他案遭通緝後，逃亡至台南而受僱
    於蔡信雄，且案發前並未與蔡信雄發生爭吵等語，則蔡信雄
    與楊金水亦無仇怨，甚且有恩於楊金水，然楊金水僅因他人
    口頭教唆，並誘之以利，即於短短二日內，形成殺人動機與
    決意，並旋即以殘酷手段殺害蔡信雄，其心裡狀態已非一般
    常理所能臆測。被告乙○○、戊○○二人平日有資助楊金水
    行為，楊金水為何會指稱乙○○、戊○○共同參與，原因為
    何，殊難想像。況本件案發後，警方係經戊○○提供線索，
　　始查出楊金水真實姓名，詳如前述，楊金水被捕後，得知係
　  戊○○等人供出渠涉案，憤而前後不一致之供述乙○○、戊
    ○○共同參與，亦屬事理之常。
  4.本件涉案之四人，楊金水、楊助成、乙○○、戊○○，既僅
    楊金水供述乙○○、戊○○涉案，楊助成亦未提及乙○○、
    戊○○涉案，乙○○、戊○○二人亦否認涉案，楊金水供述
    且有上述之重大瑕疵，均詳前述，況楊助成所涉教唆殺人罪
    及楊金水所涉殺人罪，業經本院及最高法院判決確定，認定
    被告乙○○、戊○○並未參與本件犯罪。自難僅以楊金水前
    後不一之供述，遽為被告二人涉犯教唆殺人之不利事證。是
    最高法院更六審發回意旨，指由楊金水於警訊及偵審時，一
    再指證被告二人涉案，即認本件被告二人涉有重嫌，依上說
    明，尚有誤會。
六、最高法院此次發回更審意旨（九十六年度台上字第二七八九
    號）：「原判決雖謂：本件警方後來所以能查獲楊金水，乃
　　係警方循線查出被告等二人在被害人蔡信雄所經營之地下錢
  　莊任職，遂由警員丙○○以呼叫器通知被告等二人至警局說
    明，被告戊○○隨即於八十一年十一月六日上午十一時五十
    分許，自動到案，並向警方供稱：『楊金水可能係兇嫌』云
    云，始由警方查獲楊金水等情，已據被告戊○○供明，核與
    台南市警察局第一分局（下稱第一分局）警員丙○○於原審
    上訴審證述情節相符，且證人即第一分局巡佐丁○○於原審
    審理時證述：綽號『十三』的身分是丙○○去查出，當天下
    午五點多槍戰時，綽號『十三』就跑掉了，不知道綽號『十
    三』是楊金水等語，顯見第一分局於八十一年十一月六日下
    午五時二十分，尚無法知悉楊金水涉及蔡信雄命案，本件應
    係依被告戊○○提供之線索，始查出楊金水之真實姓名，再
    前往圍捕等旨（原判決第十一頁第一行至第十二頁第十一行
    ）。又證人即第一分局巡佐丁○○於原審審理時固證述：伊
　　簽擬之『偵辦蔡信雄命案緝捕嫌犯楊金水使用槍械報告』之
  　『案情概要』，其中警卷(三)第二十八至三十二頁部分乃伊所
    撰寫，第二十四至二十七頁部分，則係警員丙○○所寫，綽
    號『十三』之身分是丙○○所查出等語 (見原審卷第一六七
    至一六八頁）。惟證人丁○○與丙○○共同簽擬之上開『案
    情概要』略載：『一、八十一年十一月六日本分局轄內府連
　　路二六四號發生蔡信雄被槍殺致死命案，經本組偵查發現死
  　者經營地下錢莊之合夥人楊助成，有助偵辦命案，於十四時
    三十分在命案現場發現楊助成，並請其至本組協助偵查……
    職等發現有一自稱綽號叫『十三』的不詳男子自十四時三十
    分至十七時，連續扣楊助成的大哥大約八、九次……並約楊
    某於十七時二十分在永華路中華路口『華爾茲舞廳」見面，
    職問楊有關『十三』的來歷，楊稱係死者蔡信雄的朋友，職
    等認為有助案情調查，乃組警網依約前往……二、職見警網
    趕到支援，就先行帶同楊助成返回分局，並透過八號分機，
    查明『十三』之年籍，叫楊金水……』（見警卷(三)第二十四
    至二十七頁）；果該案情摘要所載屬實，警方所以查獲楊金
    水，似因綽號『十三』之楊金水於案發當日下午，連續撥打
    楊助成之手機八、九次，警方生疑，經由楊助成而約唔楊金
    水，且楊金水之身分，乃經八號分機查明，並非由被告戊○
    ○所提供，則得否認定警方係經由被告戊○○之供述，查出
    楊金水涉案，尚有疑義。」云云。經本院更八審傳訊承辦員
    警丙○○到庭證稱：「（對你們之報告中之案情概要，係綽
    號『十三』一直對楊助成叩機，引起你們懷疑，才到他們約
    定地點圍捕？）是我們到命案現場，發現楊助成在蔡信雄之
    地下錢莊上班，勘察現場時，就把楊助成帶回幫助調查，楊
    助成在一分局刑事組協助調查時，他的叩機，連續有人打進
    來，我們問他係何人叩機，他無法回答，經我們再三詢問，
    才說是綽號『十三』叩進來，他才說本案可能與綽號『十三
    』有關，我們就叫楊助成約他見面，到達約定見面地點，見
    面時，綽號『十三』見到楊助成，綽號『十三』在對面不敢
    過來。因他發現場助成旁邊有不認識之人，不敢過來，接著
    就掏槍出來，對我們開槍，之後就跑了。」「（當時楊助成
    有無說綽號『十三』係何人？）他說他也不知道，只說可能
    是逃犯，後來我們是經戊○○所提供之現索，才知綽號『十
    三』是楊金水。」（見本院更八卷第二三二頁），證述案發
    當日下午，有人連續撥打楊助成之手機八、九次，警方生疑
    ，詢問是綽號『十三』，並命楊助成約唔該人，未約到，楊
    助成亦不知綽號『十三』係何人，後來是經戊○○所提供之
    現索，才知綽號『十三』是楊金水。丙○○再證稱：「（對
    發回意旨所指之案情概要，有何意見？提示最高法院判決第
    三頁）戊○○提供綽號『十三』，但綽號『十三』有很多，
    我們需要查證，戊○○他又提供綽號『十三』曾涉及高雄一
    件命案，報紙有登出來，之後我就到報社找舊報紙，給戊○
　　○指認是否是報紙所登之那件命案，報紙上有刊登嫌疑犯之
　  楊金水名字，戊○○說就是他，我們再透過八號分機查他的
    年籍及照片，供戊○○去指認。到此時，我們才確定楊金水
　　之身分，所以楊金水涉案是戊○○所提供的沒錯。」（見本
　  院更八卷第二三一頁），證述是經戊○○所提供之現索，才
    知綽號『十三』是楊金水，再透過八號分機查楊金水的年籍
    及照片，供戊○○去指認確定。並據證人丁○○證稱：「（
    對偵查報告謂楊金水之身分係自八號分機查到的，有何意見
　　？）八號分機是資料庫，要先查到姓名及年籍才能由八號分
　  機查更詳細之資料。是丙○○先由戊○○查到楊金水，再利
    用八號分機查其他資料。」（見本院更八卷第一七四頁），
    證述八號分機是資料庫，知道楊金水之身分，乃經八號分機
    查明楊金水詳細年籍之身分資料。是證人丁○○與丙○○共
    同簽擬之上開『案情概要』並無違誤，僅係未將各片段案情
    敘述詳細，故似有前後不連貫之疑。
七、綜上所述，本件公訴人認被告乙○○、戊○○涉犯刑法共同
    教唆殺人罪嫌，除被害人蔡信雄死亡事實外，實則公訴人執
    以認定被告乙○○、戊○○教唆殺人之積極證據，僅有同案
    共犯楊金水前揭相互矛盾之指證，為其唯一依據。縱認共犯
    楊金水供述，亦得作為認定被告二人教唆殺人證據。然依刑
    事訴訟法第一百五十六條第三項規定：「共犯自白，不得作
    為有罪判決之唯一證據，仍應調查其他必要證據，以察其是
    否與事實相符。」茲本件除共犯楊金水相互矛盾指證外，復
    查無其他任何積極證據，足資證明被告乙○○、戊○○有謀
    議或教唆殺人罪行。則公訴人指訴乙○○、戊○○涉犯教唆
    殺人罪嫌，自屬不能證明犯罪。
丁、原審疏未詳察，遽依同案被告楊金水具有瑕疵之陳述，且未
    深入細心勾稽種種有利於被告等證據，遽對被告乙○○、戊
    ○○論罪科刑，洵有未洽。檢察官依被害人父親己○○聲請
    提起上訴，指摘原判決量刑過輕，為無理由。被告二人上訴
    意旨否認犯罪，指摘原判決不當，則為有理由。應由本院將
    原判決撤銷改判，改諭知被告乙○○、戊○○均為無罪判決
    ，以昭公允。
據上論斷，應依刑事訴訟法第三百六十九條第一項前段、第三百
六十四條、第三百零一條第一項，判決如主文。
本案經檢察官徐松奎到庭執行職務。
中　　華　　民　　國　　96　　年　　8     月　　 8  　日
　　　            刑事第一庭審判長法官　黃　崑　宗
　　　                            法官　王　明　宏
　　　                            法官　蔡　長　林
以上正本證明與原本無異。
檢察官如不服本判決，應於收受本判決後十日內向本院提出上訴
書。其未敘述上訴理由者並得於提起上訴後十日內向本院補提理
由書。
　　　　　　　　　　　　　　　　書記官　李　培　薇
中　　華　　民　　國　　96　　年　　8　　 月　 　9　　日
